臺灣嘉義地方法院民事判決
109年度朴簡字第209號
原      告  台新國際商業銀行股份有限公司

法定代理人  尚瑞強  


訴訟代理人  王裕程  
被      告  蔡幸真  
            蔡婉玉  
            蔡清水  
            蔡雅純  
上列當事人間請求撤銷遺產分割登記事件，在民國110年2月23日
言詞辯論終結，本院判決如下：
    主      文
被告蔡幸真、蔡婉玉、蔡清水、蔡雅純就被繼承人蔡連錦英所遺
如附表1、2所示不動產之分割協議之債權行為及被告蔡婉玉就如
附表編號1、2所示不動產所為之分割繼承登記之物權行為，均應
予撤銷。
被告蔡婉玉應將被繼承人蔡連錦英所遺之如附表編號1、2所示之
不動產，原因發生日期101年1月12日，登記日期101年1月12日之
分割繼承登記予以塗銷。
原告其餘之訴駁回。
訴訟費用由被告連帶負擔。
    事實及理由
壹、程序事項
一、按訴狀送達後，原告不得將原訴變更或追加他訴，但擴張或
    減縮應受判決事項之聲明者；該訴訟標的對於數人必須合一
    確定時，追加其原非當事人之人為當事人者，不在此限；不
    變更訴訟標的，而補充或更正事實上或法律上之陳述者，非
    為訴之變更或追加。民事訴訟法第255條第1項第3、5款、第
    256條定有明文。查原告起訴時，原以蔡幸真、蔡婉玉、蔡
    清水為被告，依民法第244條第1、4項之規定行使撤銷權，
    訴請被告蔡幸真、蔡婉玉、蔡清水就附表編號1、2所示不動
    產（下稱系爭不動產）所為遺產分割協議之債權行為，及民
    國101年1月12日分割繼承登記之物權行為，均應予以撤銷；
    被告蔡婉玉、蔡清水應將系爭不動產，於101年1月12日以分
    割繼承為原因之所有權移轉登記予以塗銷。嗣於110年1月15
    日具狀追加被繼承人蔡連錦英之次女即法定繼承人蔡雅純為
    被告，及附表編號3所示之車輛為遺產範圍，並變更聲明為
    ：被告蔡幸真、蔡婉玉、蔡清水、蔡雅純就附表所示遺產所
    為遺產分割協議之債權行為，及101年1月10日分割繼承登記
    之物權行為，均應予以撤銷；被告蔡婉玉應將系爭不動產，
    於101年1月12日以分割繼承為原因之所有權移轉登記予以塗
    銷，有民事更正狀附卷可稽（見本院卷第201頁）。揆諸前
    揭說明，原告追加蔡雅純為被告，核屬追加訴訟標的必須合
    一確定之當事人；原告追加附表編號3所示之車輛（下稱系
    爭車輛）為遺產範圍，係屬擴張應受判決事項之聲明者，揆
    諸前揭法條規定，均應予准許。另原告變更僅請求被告蔡婉
    玉應將系爭遺產之分割繼承登記予以塗銷，核屬依朴子地政
    事務所之函覆所為補充及更正事實上之陳述，非為訴之變更
    或追加，合先敘明。
二、被告蔡幸真、蔡婉玉、蔡清水、蔡雅純（下稱被告蔡幸真等
    4人）經合法通知，無正當理由未於言詞辯論期日到場，核
    無民事訴訟法第386 條所列各款情形，爰依原告之聲請，由
    其一造辯論而為判決。
貳、實體事項
一、原告主張略以：
（一）被告蔡幸真向原告申請現金卡使用，未依約如期繳款，截
      至109年9月28日止尚積欠原告新臺幣（下同）206,931元
      及遲延利息未清償，經原告取得執行名義在案。經查，被
      告蔡幸真之被繼承人蔡連錦英死亡後遺留如附表所示之遺
      產（下稱系爭遺產），惟被告蔡幸真因積欠原告上開債務
      ，恐辦理繼承登記後為原告追索，始與被告蔡婉玉、蔡清
      水、蔡雅純等合意，由被告蔡婉玉就系爭不動產辦理繼承
      登記並單獨取得系爭車輛，被告蔡幸真則全然放棄登記為
      所有權人，惟其等之行為不啻等同將被告蔡幸真應繼承被
      繼承人蔡連錦英之系爭遺產權利無償移轉予被告蔡婉玉，
      損害原告債權之實現，原告爰依民法第244條第1、4項之
      規定，請求撤銷被告間有害及原告之無償行為並請求回復
      原狀等語。
（二）並聲明：如主文第1、2項所示。
二、被告蔡幸真等4人均未於言詞辯論期日到場，亦未提出書狀
    作何聲明或陳述。
三、得心證之理由：
（一）按民法第244條第1項之撤銷訴權，依同法第245條規定，
      自債權人知有撤銷原因時起，1年間不行使而消滅。該項
      法定期間為除斥期間，其時間經過時權利即告消滅。此項
      除斥期間有無經過，縱未經當事人主張或抗辯，法院亦應
      先為調查認定，以為判斷之依據。查系爭遺產係於101年1
      月12日為分割繼承登記，又本院依職權查得原告最早曾於
      109年2月10日申請調閱系爭不動產之第二類登記謄本，有
      中華電信股份有限公司數據通信分公司109年10月22日數
      府三字第1090002847號函暨所附地政電子謄本申請紀錄在
      卷可憑（見本院卷第77至81頁），則原告於109年10月5日
      向本院提起本件訴訟，有本院收受原告起訴狀之收狀戳章
      可稽（見本院卷第7頁），自未逾1年之法定除斥期間，合
      先敘明。
（二）經查，原告主張被告蔡幸真積欠原告債務未清償，已對其
      取得執行名義在案，而被繼承人蔡連錦英過世後遺有系爭
      不動產，其繼承人即被告蔡幸真等4人未拋棄繼承，而以
      達成遺產協議分割方式，系爭不動產分割歸被告蔡婉玉所
      有，並於101年1月12日辦妥分割繼承登記等情，業據原告
      提出本院94年度促字第12431號支付命令暨確定證明書、
      本院109年度司促字第2564號支付命令暨確定證明書、土
      地及建物登記第二類謄本、地籍異動索引等件為證（見本
      院卷第15至28頁），並經本院調取被繼承人蔡連錦英暨繼
      承人之戶籍資料、遺產稅核定通知書之遺產總額明細表、
      系爭不動產之土地、建物登記第一類謄本、地籍異動索引
      、朴子地政事務所101年收件朴登普字第2900號辦理分割
      繼承登記之登記申請書及其附件（含遺產分割協議書）為
      憑（見本院卷第65至69頁、第85頁、第89至183頁）。且
      被告蔡幸真等4人已於相當時期受合法通知，而未於言詞
      辯論期日到場，亦未提出任何書狀為爭執，依民事訴訟法
      第280條第3項前段準用同條第1項前段規定，視同自認，
      是本院審酌前揭證據資料，堪信原告前揭主張為真實。
（三）雖原告主張如附表編號3所示之系爭車輛為被繼承人蔡連
      錦英之遺產云云。惟查，朴子地政事務所所提供之101年
      收件朴登普字第2900號辦理分割繼承登記附件中之遺產分
      割協議書中雖記載有車牌號碼0000-00之車輛（見本院卷
      第157頁），然依財政部南區國稅局遺產稅核定通知書中
      並未將系爭車輛列入遺產，又未見原告提出其他事證證明
      系爭車輛為繼承人蔡連錦英之遺產，本院尚難僅憑上開遺
      產分割協議書遽認系爭車輛為繼承人蔡連錦英之遺產，原
      告此部分主張，難認有據，不應准許。
（四）按債務人所為之無償行為，有害及債權者，債權人得聲請
      法院撤銷之。債權人聲請法院撤銷時，得並聲請命受益人
      或轉得人回復原狀。民法第244條第1項、第4項分別定有
      明文。再依據繼承權固為具有人格法益之一身專屬權利，
      惟於繼承人未拋棄繼承，而本於繼承與其他繼承人對於遺
      產全部為公同共有時，該公同共有權已失其人格法益性質
      ，而為財產上之權利。從而，繼承人間之遺產分割協議，
      係公同共有人間就公同共有物所為之處分行為，倘全部遺
      產協議分割歸由其他繼承人取得，對未分割取得遺產之該
      繼承人而言，形式上係無償行為，若害及債權人之債權實
      現，債權人應得提起民法第244條第1項之撤銷訴訟（臺灣
      高等法院暨所屬法院105年法律座談會民事類提案第6、7
      號研討結果參照）。又依據民法第244條第1、2項所稱之
      無償或有償行為，是以債務人與第三人間之行為有無互為
      對價關係之給付為其區別標準（最高法院101年度台上字
      第498號判決意旨參照）。債權人行使民法第244條規定之
      撤銷權，以債務人之行為有害及債權，為其要件之一。此
      之所謂害及債權，是指債務人之行為，致積極的減少財產
      ，或消極的增加債務，因而使債權不能獲得清償之情形（
      最高法院81年度台上字第207號判決意旨參照）。經查，
      被告蔡幸真截至109年9月28日止積欠原告債務206,931元
      暨利息未為清償，業據原告取得執行名義，而被告蔡幸真
      於106年至108年度並無其他財產或所得，有稅務電子閘門
      財產所得調件明細表可稽（見本院卷第33至39頁），堪認
      其無充裕之財產足以清償所積欠原告之前述債務，則被告
      蔡幸真將繼承取得系爭不動產之權利，無償讓與被告蔡婉
      玉，顯以前揭遺產分割協議減少其積極財產，害及原告債
      權之實現，則原告依民法第244條第1項、第4項規定，請
      求如主文第1、2項所示，自屬有據。
四、從而，原告依民法第244條第1項、第4項規定，請求撤銷被
    告蔡幸真等4人就系爭不動產所為前揭遺產分割協議之債權
    行為，及分割繼承登記之物權行為，暨請求被告蔡婉玉塗銷
    系爭不動產之分割繼承登記，均有理由，應予准許，爰判決
    如主文第1項及第2項所示。逾此範圍之請求，為無理由，應
    予駁回。
五、本件事證已臻明確，兩造其餘陳述及主張或攻擊防禦方法，
    對判決之結果不生影響，爰不一一論駁。
六、訴訟費用負擔之依據：民事訴訟法第79條、第85第2項。
中    華    民    國   110    年     3    月    9    日
                  臺灣嘉義地方法院朴子簡易庭
                                  法  官　陳寶貴
以上正本係照原本作成。
如對本判決上訴，須於判決送達後20日內向本庭（嘉義市○○路
000○0號）提出上訴狀（均須按他造當事人之人數附繕本）。如
委任律師提起上訴者，應一併繳納上訴審裁判費。
中　　華　　民　　國　　110 　年　　3 　　月　　9 　　日
                                  書記官  江靜盈
附表：
編號 種類 財產所在或名稱 面積（平方公尺） 權利範圍  1 土地 嘉義縣○○市鎮○段○000○0地號土地 831.74 2083/25014  2 建物 嘉義縣○○市鎮○段000○號建地 146.43 全部  3 車輛 9202-VJ汽車